---
title: "Introdução à Regressão Linear Simples"
author: "Fernando Bispo, Jeff Caponero"
format: 
# html
    pdf:
      toc: true
      toc-title: Sumário
      colorlinks: true
      documentclass: report
      papersize: letter
      number-sections: false
---

```{r}
#| echo: false
#| warning: false

if (!require(pacman))
  install.packages("pacman")
library(pacman)

pacman::p_load(tidyverse, janitor, kableExtra, summarytools, 
               moments, ggthemes, patchwork, glue, ggpubr, 
               formattable,gridExtra)

dados <- read.csv2("possum_red.csv")

dados <- dados |> 
  mutate(
    skullw = as.numeric(skullw),
    totlngth = as.numeric(totlngth),
    sex = forcats::as_factor(sex)
  )
```

\newpage

## Introdução

O presente estudo visa a aplicação das técnicas até o presente momento adquiridas para a implementação da Regressão Linear Simples nos dados contendo medidas morfológicas de 104 gambás das montanhas, que foram capturados através de armadilhas em sete localizações na Inglaterra. As variáveis contidas nesse arquivo são:

:::{.incrementyal}
- sexo (**sex**);
- largura do crânio (**skullw**);
- comprimento total (**totlngth**).
:::

## Objetivo

O objetivo dessa análise responderá as seguintes questões:


## Análise dos dados

Composto por 3 características (variáveis) morfológicas dos gambás, duas destas são classificadas   como aritméticas continuas, sendo estas a largura do crânio (**skullw**) e o comprimento total (**totlngth**) e uma variável classificada como categórica ordinal, sendo esta sexo(**sex**).

Abaixo seguem as tabelas com as principais medidas resumo por sexo dos gambás.

<!-- \newpage -->

```{r}
#| echo: false
#| warning: false

dados|>
  filter(sex == "f")|>
  rename("Largura Crânio" = skullw, "Comprimento Total" = totlngth)|>
  summarytools::descr(
      stats = c("min", "q1", "med", "mean","q3", "max",  "sd", "cv"),
      justify = "c", style = "grid", transpose = T
    ) |>
    kbl(
      caption = "Medidas Resumo para o sexo feminino.",
      format.args=list(big.mark=".", decimal.mark=","),
      digits = 2, align = "c", row.names = T,
      col.names =
        c("Min", "Q1", "Med", "Média", "Q3", "Max", "D. Padrão", "CV")
    )|>
    kable_material(c("striped", "hover", "condensed"))|>
    kable_material()

dados|>
  filter(sex == "m")|>
  rename("Largura Crânio" = skullw, "Comprimento Total" = totlngth)|>
  summarytools::descr(
      stats = c("min", "q1", "med", "mean","q3", "max",  "sd", "cv"),
      justify = "c", style = "grid", transpose = T
    ) |>
    kbl(
      caption = "Medidas Resumo para o sexo masculino",
      format.args=list(big.mark=".", decimal.mark=","),
      digits = 2, align = "c", 
      row.names = T,
      col.names =
        c("Min", "Q1", "Med", "Média", "Q3", "Max", "D. Padrão", "CV")
    )|>
    kable_material(c("striped", "hover", "condensed"))|>
    kable_material()

```

\newpage

A fim de se possibilitar uma análise mais visual, as Figuras 1 e 2 trazem os gráficos de caixa (*BoxPlot*) com as características morfológicas dos gambas separadas por sexo.

```{r}
#| echo: false
#| #| warning: false

b1 <- dados|>
      filter(sex == "m")|>
  ggplot(aes(x = sex, y = skullw)) +
  geom_boxplot(col="darkblue", fill="skyblue", alpha = 0.5)+
  labs(
    title = 'Medidas do sexo Masculino',
    x = "Sexo",
    y = "Largura do Crânio"
  ) +
  scale_y_continuous(
    labels = scales::number_format(
      dig.mark = ".",
      decimal.mark = ","))+
  theme_bw()

b2 <- dados|>
      filter(sex == "f")|>
  ggplot(aes(x = sex, y = skullw)) +
  geom_boxplot(col="darkblue", fill="skyblue", alpha = 0.5)+
  labs(
    title = 'Medidas do sexo Feminino',
    x = "Sexo",
    y = "Largura do Crânio"
  ) +
  scale_y_continuous(
    labels = scales::number_format(
      dig.mark = ".",
      decimal.mark = ","))+
  theme_bw()

b3 <- dados|>
      filter(sex == "m")|>
  ggplot(aes(x = sex, y = totlngth)) +
  geom_boxplot(col="darkblue", fill="skyblue", alpha = 0.5)+
  labs(
    x = "Sexo",
    y = "Comprimento Total"
  ) +
  scale_y_continuous(
    labels = scales::number_format(
      dig.mark = ".",
      decimal.mark = ","))+
  theme_bw()

b4 <- dados|>
      filter(sex == "f")|>
  ggplot(aes(x = sex, y = totlngth)) +
  geom_boxplot(col="darkblue", fill="skyblue", alpha = 0.5)+
  labs(
    x = "Sexo",
    y = "Comprimento Total"
  ) +
  scale_y_continuous(
    labels = scales::number_format(
      dig.mark = ".",
      decimal.mark = ","))+
  theme_bw()

(b1+b2)/(b3+b4)+
  plot_annotation(
    title = "Figura 1: Comparação das medidas morfológicas por sexo",
  ) & theme_bw(base_size = 9) &
  theme(
    plot.tag.position = c(0, 1),
    plot.tag = element_text(size = 12, hjust = 0, vjust = 0)
  )
```


A Figura 2 retrata a distribuição do sexo, possibilitando identificar o quantitativo de informações por sexo.

```{r barras}
#| echo: false
#| warning: false

dados|>
  count(sex)|>
  mutate(
    sex = forcats::fct_reorder(sex, n),
    sex = lvls_revalue(sex, c("Feminino", "Masculino")),
    pct = prop.table(n) * 100)|>
  ggplot(aes(x = sex, y = n, fill = sex))+
  geom_col() +
  geom_text(
    aes(
      label = glue::glue("{n} ({round(pct, 2)}%)")), vjust = 1.5)+
  labs(
    title = "Figura 2: Distribuição da variável sexo",
    x = "Sexo", y = "Frequência"
  ) + theme_bw(base_size = 10) +
  theme(legend.position = "none")
```


É possível identificar pontos atípicos (*outliers*) presentes nos gráficos presentes na Figura 2.

### Histograma 
```{r}
#| echo: false
#| warning: false

h1 <- dados|>
  ggplot() +
  aes(x = skullw) +
  geom_histogram(
    binwidth = 1.5,
    fill = "lightblue",
    colour = "darkblue") +
  labs(
    x = "Largura do crânio",
    y = "Densidade"
  )

h2 <- dados|>
  ggplot() +
  aes(x = totlngth) +
  geom_histogram(
    binwidth = 1.5,
    fill = "lightblue",
    colour = "darkblue") +
  labs(
    x = "Comprimento total",
    y = "Densidade"
  )

(h1/h2)+
  plot_annotation(
    # title = "Figura 1: Comparação das medidas morfológicas por sexo",
  ) & theme_bw(base_size = 10) &
  theme(
    plot.tag.position = c(0, 1),
    plot.tag = element_text(size = 12, hjust = 0, vjust = 0)
  )
```

A fim de se identificar com maior clareza a distribuição dos dados das variáveis constantes nos histogramas seguem gráficos de densidade juntamente com as medias e medianas sobrepostas.

```{r}
#| echo: false
#| warning: false

d1 <- dados |>
  ggplot(aes(x = skullw)) +
  geom_density(
    fill = "lightblue",
    colour = "blue",
    alpha = 0.2) +
  geom_vline(
    xintercept = mean(dados$skullw),
    color = "red",
    linetype = "dashed"
  ) +
  geom_vline(
    xintercept = quantile(dados$skullw, 0.5),
    color = "blue",
    linetype = "dashed"
  ) +
  labs(
    title = "",
    x = "Largura do crânio",
    y = "Densidade"
  ) +
  scale_x_continuous(
    labels = scales::number_format(
      big.mark = ".",
      decimal.mark = ","
    ))

d2 <- dados |>
  ggplot(aes(x = totlngth)) +
  geom_density(
    fill = "lightblue",
    colour = "blue",
    alpha = 0.2) +
  geom_vline(
    xintercept = mean(dados$totlngth),
    color = "red",
    linetype = "dashed") +
  geom_vline(
    xintercept = quantile(dados$totlngth, 0.5),
    color = "blue",
    linetype = "dashed"
  ) +
  labs(
    title = "",
    x = "Comprimento total",
    y = "Densidade"
  ) +
  scale_x_continuous(
    labels = scales::number_format(
      big.mark = ".",
      decimal.mark = ","
    ))

(d1/d2)+
  plot_annotation(
    # title = "Figura 1: Comparação das medidas morfológicas por sexo",
  ) & theme_bw(base_size = 10) &
  theme(
    plot.tag.position = c(0, 1),
    plot.tag = element_text(size = 12, hjust = 0, vjust = 0),
    legend.position = "none"
  )
```






### Dispersão

Com o intuito de comparar a relação entre as variáveis largura do crânio (**skullw**) e comprimento total (**totlngth**), foi construída a Figura 5.

É possível identificar uma relação linear positiva entre as características em analise, ao se calcular o coeficiente de correlação de Pearson $\widehat{\rho}$ estimado obteve-se o valor de `r round(cor(dados$skullw, dados$totlngth),4)` caracterizando uma relação **regular**.

Para testar a significância da correlação linear ao nível de significância de 5% foi realizado o teste de hipótese para correlação linear, em que a hipótese nula foi rejeitada, podendo assumir com 95% de confiança que há correlação linear entre as variáveis estudadas.


```{r}
#| echo: false
#| warning: false

dados|>
  ggplot(aes(
    y = skullw, 
    x = totlngth, color = skullw)) +
  geom_point()+
  labs(
    title = 'Figura 5: Relação entre Comprimento Total e Largura do Crânio',
    x = 'Comprimento Total',
    y = 'Largura do Crânio',
  )+
  theme_bw(base_size = 10)+
  theme(legend.position = "none")

```

Através da Figura 5 é possível identificar com mais clareza pontos atípicos na relação entre as variáveis morfológicas, a fim de identificar o quão influente são estes pontos no comportamento geral dos dados, a Figura 6 foi construída sem estes pontos.

```{r}
#| echo: false
#| warning: false


```




```{r}
#| echo: false
#| warning: false


```
```{r}
#| echo: false
#| warning: false


```